臺灣士林地方法院民事判決　九十年度簡上字第一七六號
　　上　訴　人　甲○○
　　法定代理人　乙○○
右當事人間請求拆屋還地事件，上訴人對於中華民國九十年七月三十一日本院士林簡
易庭八十八年度士簡字第一二五三號第一審判決提起上訴，本院判決如左：
    主  文
上訴駁回。
第二審訴訟費用由上訴人負擔。
    事實及理由
一、被上訴人起訴主張：上訴人甲○○擅自在被上訴人所有之臺北市○○區○○段三
    小段一五０地號土地上興建門牌號碼為臺北市○○區○○路臨四七號之房屋（以
    下稱系爭房屋），占用面積為一二七‧三六平方公尺（如附件臺北市士林地政事
    務所複丈成果圖斜線標示部分，以下稱系爭土地）。系爭房屋為上訴人甲○○所
    興建，並由其子林福長期占用，而渠二人無法律上之正當權源占用系爭土地係屬
    無權占有，並獲有相當於租金之不當得利，爰依民法第七百六十七條、第一百七
    十九條、第一百八十一條之規定，請求判決上訴人甲○○及林福自系爭房屋遷出
    ，並將系爭房屋拆除，返還系爭土地予被上訴人，及上訴人甲○○與林福應給付
    被上訴人新台幣（以下同）四萬五千四百四十二元，及自起訴狀繕本送達之翌日
    （即九十年一月十七日）起至返還系爭土地之日止，按月給付被上訴人七百九十
    八元等語，並聲明請求駁回上訴人之上訴（林福部分未據上訴業經判決確定）。
二、上訴人則以：上訴人甲○○於民國五十年間，花費四百萬元搭建系爭房屋，供其
    子林福居住，迄今已逾三十年，而被上訴人於長達二、三十年間，均未曾主張權
    利，足以使上訴人認為被上訴人不欲行使權利，詎竟提起本件訴訟，顯有違誠信
    原則，而雙方洽談過程中，上訴人所提出之和解方案相當合理，惟被上訴人仍堅
    持拆屋還地，係屬權利之濫用，況上訴人甲○○並未居住於系爭房屋，即無不當
    得利可言等情置辯，並聲明(一)原判決廢棄。(二)駁回被上訴人第一審之訴。
三、被上訴人起訴主張系爭坐落於臺北市○○區○○段三小段一五０地號土地為渠所
    有，業據被上訴人於原審提出土地登記謄本一件為證，且為上訴人所不爭執，堪
    認為屬實。又系爭門牌號碼為臺北市○○區○○路臨四七號之房屋為上訴人甲○
    ○所興建而提供予其子林福居住，並係坐落於上開被上訴人所有土地上，占用面
    積為一二七‧三六平方公尺，上訴人甲○○占用系爭基地建屋乃無法律上之權源
    等情，為兩造所不爭執，且經原審依被上訴人聲請會同臺北市士林地政事務所測
    量人員勘測現場無誤，此有勘驗筆錄及複丈成果圖附卷可按，亦無可疑，是被上
    訴人起訴所為主張之事實，應堪認為可採。
四、本件兩造爭執之要點闕在於：上訴人是否無權占用系爭土地？被上訴人請求拆屋
    還地是否構成權利濫用或違反誠信原則？上訴人甲○○是否構成不當得利？果有
    不當得利，則應返還之範圍為何？等情，茲謹分敘如后：
  (一)上訴人是否構成無權占有：按所有人對於無權占有或侵奪其所有物者，得請求返
    還之。對於妨害其所有權者，得請求除去之。民法第七百六十七條定有明文。本
    件上訴人無法律上之正當權源，擅自在被上訴人所有之系爭土地上建屋占用，為
    無權占有已足以認定，則被上訴人起訴請求上訴人甲○○應將系爭房屋拆除並將
    系爭土地返還被上訴人，為有理由。
  (二)被上訴人請求拆屋還地是否構成權利濫用或違反誠信原則：按單純之沈默，與默
    許同意之意思表示仍屬有間，物之所有權人對於無權占有其所有物之人擅自使用
    未明白表示異議，僅單純沈默而未為制止者，不生任何法律效果，亦不能認為係
    默許同意繼續使用，更無誠信原則之適用餘地。又民法上權利之行使構成權利之
    濫用者，需行使權利者主觀上專以損害他人為主要目的，且客觀上因權利行使取
    得利益與他人所受損害顯不相當者，始足以當之，是以行使權利之人，主觀上若
    非專以損害他人為主要目的，則縱因權利行使導致影響相對人之利益時，仍不能
    遽認為即屬權利之濫用。本件上訴人主張被上訴人於其占用系爭土地之二、三十
    年間，被上訴人均未曾出而主張權利，時至今日方才提出主張為有違誠信原則云
    云，已不能認為有據。至被上訴人本於其對於所有物之物上請求權，對上訴人行
    使權利，乃基於法律上所賦予之財產權利而為正當之行使，亦為立法上保障財產
    權人之目的所在，自不得以其行使權利將導致上訴人所有建物必須拆除，即將其
    權利行使定性為權利之濫用，上訴人此部分主張亦不能認為可採。
  (三)上訴人是否構成不當得利部分：按無法律上之原因而受利益，致他人受損害者，
    應返還其利益，民法第一百七十九條定有明文。再無權占有他人土地、房屋，可
    獲得相當於租金之利益，最高法院六十一年度台上字第一六九五號判例可資參照
    。本件上訴人無法律上之正當權源而在被上訴人之地上興建房屋，進而長期占用
    被上訴人所有之系爭土地，並未曾支付任何對價，其行為構成無權占有已如前述
    ，是本此堪認為其占有使用系爭土地乃獲有相當於租金之不當得利，並因而導致
    被上訴人對於系爭土地之所有權受有損害，依據上開規定足認為已經構成不當得
    利，被上訴人即得請求上訴人返還所受之利益，上訴人以系爭房屋乃交由林福使
    用，伊未受有利益云云，顯屬無稽卸責，不能認為有據。
  (四)上訴人應返還之不當得利：
  (1)按民法第一百八十一條但書規定：不當得利之受領人，依其利益之性質或其他情
    形不能返還者，應償還其價額。本件上訴人無權占用被上訴人土地，因而獲得占
    有使用之利益，因依其性質為不能返還，是依據上開民法第一百八十一條但書規
    定，即應償還其價額。
  (2)第按關於相當於租金之利益之計算標準，應參酌土地法第一百零五條、第九十七
    條第一項之規定，予以計算較為客觀公允（最高法院八十一年度台上字第三三九
    號判例參照）。再按城市地方房屋之租金，以不超過土地及其建築物申報總價額
    年息百分之十為限，土地法第九十七條第一項定有明文。其次，所謂土地價額係
    指法定地價而言；土地所有人依土地法所申報之地價為法定地價，土地所有權人
    未於公告期間申報地價者，以公告地價（並非公告現值）百分之八十為其申報地
    價，土地法第一百四十八條、土地法施行法第二十五條、平均地權條例第十六條
    前段亦定有明文，故土地法第九十七條第一項所謂之申報地價，即指該土地之申
    報地價而言。又所謂年息百分之十為限，乃指基地租金之最高限額而言，並非一
    律依照申報價額年息百分之十計算之，尚須斟酌基地位置、工商繁榮程度、使用
    人利用基地之經濟價值、所受利益及社會情感等情事而為決定。本件上訴人占用
    系爭土地，乃係供興建房屋居住使用，而系爭地所在位置則為陽明山國家公園內
    之一般管制區，附近土地未經開發、並未面臨道路，附近主要交通工具為客運班
    車，附近開發程度不高，此有上訴人於原審所提出之不動產鑑定報告一份在卷可
    按。被上訴人起訴請求上訴人給付自八十八年七月十九日以前五年內之不當得利
    ，其中前三年以八十三年度之申報地價為基礎計算相當於上開法定最高租金限額
    之金額，後二年則以八十六年度之申報地價為基礎案同一方式計算，及自起訴狀
    繕本送達翌日即九十年一月十七日起至返還系爭土地時止，每月以八十六年度申
    報地價為基礎按同一計算方式計算之不當得利。惟本院依據上開上訴人使用系爭
    土地之情況、坐落位置、交通便利性及繁榮程度等情狀，認為上訴人不當得利價
    額之計算，應以被上訴人起訴請求數額之百分之六十計算為適當。而系爭土地八
    十三年七月申報地價為六百八十八元、八十六年七月申報地價為七百五十二元，
    此業據被上訴人於原審時提出臺北市士林地政事務所地價謄本一件附卷可稽。則
    依據上開申報地價以法定最高租金之百分之六十計算，上訴人應給付被上訴人之
    不當得利，應以二萬七千二百六十五元（６８８元×１２７‧３６平方公尺×１
    ０％×０‧６×３年＋７５２元×１２７‧３６平方公尺×１０％×０‧６×２
    年＝２７２６５‧２２８８元，元以下四捨五入），及自九十年一月十七日起至
    返還基地之日止，按月四百七十九元（７５２元×１２７‧３６平方公尺×１０
    ％×０‧６÷１２月＝４７８‧８７３６元，元以下四捨五入）為適當。
五、綜上所述，本件被上訴人起訴請求上訴人將系爭房屋拆除，並將坐落基地返還被
    上訴人，及於其所請求上訴人給付之於二萬七千二百六十五元，並自九十年一月
    十七日起至返還基地之日止，按月給付四百七十九元之範圍內為有理由。原審本
    同上之理由，判命上訴人為上開給付，並依聲請宣告假執行，及審酌拆屋還地非
    長期間不能履行，復經被上訴人同意，定其拆屋還地部分履行期間為一年六月，
    進而將其餘之訴及該部分假執行聲請駁回，經核於法並無違誤。上訴意旨指摘原
    判決不當，求予廢棄改判，為無理由，應予駁回其上訴。
六、據上論結，本件上訴為無理由，依民事訴訟法第四百三十六條之一第三項、第四
    百四十九條第一項、第七十八條，判決如主文。
中　　　華　　　民　　　國　　九十一　　年　　　三　　　月　　 二十　　 日
                            臺灣士林地方法院民事第二庭
~B審判長法官　俞慧君
~B法　　　官　劉穎怡
~B法　　　官　蕭錫証
右為正本係照原本作成。
本件不得上訴。
中　　　華　　　民　　　國　　九十一　　年　　　三　　　月　　二十五　　日
~B法院書記官　余淑芬
